【裁判字號】    97,上訴,2165
【裁判日期】    971007
【裁判案由】    違反毒品危害防制條例
【裁判全文】
臺灣高等法院臺中分院刑事判決        97年度上訴字第2165號
上  訴  人
即  被  告  乙○○
                    （現另案在臺灣臺中監獄執行中）
上列上訴人因違反毒品危害防制條例案件，不服臺灣臺中地方法
院97年度訴字第2118號，中華民國97年7 月11日第一審判決（起
訴案號：臺灣臺中地方法院檢察署97年度毒偵字第1658、1801、
1802、1803、1804、2201號），提起上訴，本院判決如下：
    主  文
原判決關於定應執行刑部分撤銷。
其他上訴駁回。
乙○○上訴駁回部分所處之刑，應執行有期徒刑參年。
    事  實
一、乙○○前於民國九十五年間因犯詐欺罪及違反毒品危害防制
    條例等案件，經臺灣臺中地方法院分別判處有期徒刑五月、
    一年，送監執行，嗣因中華民國九十六年罪犯減刑條例之適
    用，經臺灣臺中地方法院裁定就前開刑罰分別減為有期徒刑
    二月又十五日、六月，並定其應執行有期徒刑七月又十五日
    ，於九十六年七月十六日縮刑期滿執行完畢。又其前於八十
    九年間因施用毒品案件，經臺灣臺中地方法院裁定令入戒治
    處所強制戒治，於九十年八月十八日強制戒治執行完畢，復
    於強制戒治執行完畢後五年內之九十三年間因施用毒品案件
    ，經本院判處有期徒刑八月確定，送監執行，於九十五年一
    月一日縮刑期滿執行完畢。詎乙○○仍不知悔悟，於前次因
    施用毒品判決後五年內，分別為：(一)基於施用第一級毒品海
    洛因之犯意，於九十六年十二月十日十二時，在臺中市○區
    ○○○街住處，以將海洛因摻水稀釋後置於注射針筒內施打
    於靜脈血管之方式，施用第一級毒品海洛因一次。(二)基於施
    用第一級毒品海洛因之犯意，於九十七年一月九日十二時，
    在前開住處，以將海洛因摻水稀釋後置於注射針筒內施打於
    靜脈血管之方式，施用第一級毒品海洛因一次。(三)基於施用
    第一級毒品海洛因之犯意，於九十七年一月二十二日十二時
    ，在前開住處，以將海洛因摻水稀釋後置於注射針筒內施打
    於靜脈血管之方式，施用第一級毒品海洛因一次。(四)基於施
    用第一級毒品海洛因之犯意，於九十七年一月二十六日十二
    時，在前開住處，以將海洛因摻水稀釋後置於注射針筒內施
    打於靜脈血管之方式，施用第一級毒品海洛因一次。(五)基於
    施用第一級毒品海洛因之犯意，於九十七年二月十七日十五
    時，在前開住處，以將海洛因摻水稀釋後置於注射針筒內施
    打於靜脈血管之方式，施用第一級毒品海洛因一次。另基於
    施用第二級毒品甲基安非他命之犯意，於同日十八時，在上
    開住處，以將甲基安非他命置於玻璃球吸食器內點火燒烤後
    吸其煙氣之方式，施用第二級毒品甲基安非他命一次。嗣經
    警分別於九十六年十二月十日、九十七年一月九日、九十七
    年一月二十二日、九十七年一月二十六日、九十七年二月十
    九日，通知乙○○到警局接受採尿，及在臺中市○○街一五
    ○巷十五號三樓搜索而分別查獲。
二、案經臺中市警察局第三分局、第四分局分別報請臺灣臺中地
    方法院檢察署檢察官偵查起訴。
    理  由
一、訊據被告乙○○對於前揭犯罪事實均坦承不諱，且被告歷次
    為警查獲後所採集之尿液，經以氣相層析質譜儀（即ＧＣ／
    ＭＳ）方法檢驗結果，確均呈第一級毒品海洛因代謝物嗎啡
    、可待因陽性，及第二級毒品甲基安非他命代謝物甲基安非
    他命、安非他命陽性反應等情，此有中山醫學大學附設醫院
    檢驗科藥物檢測中心尿液檢驗報告六份附卷足憑。查被告前
    於八十九年間因施用毒品案件，經臺灣臺中地方法院裁定令
    入戒治處所強制戒治，於九十年八月十八日強制戒治執行完
    畢，復於強制戒治執行完畢後五年內之九十三年間因施用毒
    品案件，經臺灣高等法院臺中分院判處有期徒刑八月確定，
    送監執行，於九十五年一月一日縮刑期滿執行完畢，此有臺
    灣高等法院被告前案紀錄表及臺灣臺中地方法院檢察署刑案
    資料查註紀錄表各一份在卷可參，其於強制戒治執行完畢後
    五年內再犯施用毒品罪，經法院判決確定後，復於前開施用
    毒品犯行經判決後五年內，再犯本件施用第一、二級毒品罪
    ，依毒品危害防制條例第二十三條第二項之規定，即應依法
    追訴。被告自白核與事實相符，事證明確，其犯行均堪認定
    。
二、核被告所為，係犯毒品危害防制條例第十條第一項之施用第
    一級毒品罪及同條第二項之施用第二級毒品罪。被告為供施
    用而持有第一、二級毒品，其持有第一、二級毒品之低度行
    為，已分別為施用第一、二級毒品之高度行為所吸收，均不
    另論罪。被告所犯五次施用第一級毒品罪及一次第二級毒品
    罪間，犯意各別，罪名不同，應予分論併罰。末查，被告前
    於九十五年間因犯詐欺罪及違反毒品危害防制條例等案件，
    經臺灣臺中地方法院分別判處有期徒刑五月、一年，送監執
    行，嗣因中華民國九十六年罪犯減刑條例之適用，經臺灣臺
    中地方法院裁定就前開刑罰分別減為有期徒刑二月又十五日
    、六月，並定其應執行有期徒刑七月又十五日，於九十六年
    七月十六日縮刑期滿執行完畢，此有臺灣高等法院被告前案
    紀錄表及臺灣臺中地方法院檢察署刑案資料查註紀錄表各一
    份在卷可憑，其受徒刑執行完畢後五年內，故意再犯本件有
    期徒刑以上之罪，均為累犯，應分別依刑法第四十七條第一
    項之規定加重其刑。原審就被告施用第一級毒品罪五次及施
    用第二級毒品罪一次，認被告罪證明確，適用毒品危害防制
    條例第十條第一項、第二項、刑法第十一條前段、第四十七
    條第一項等規定，並審酌被告前於八十九年間即因施用毒品
    行為，經臺灣臺中地方法院裁定觀察勒戒、強制戒治，執行
    完畢，竟於九十三年間再犯施用毒品行為，經本院判處有期
    徒刑八月確定送監執行，於九十五年一月一日縮刑期滿執行
    完畢，然復為本案之施用毒品行為等情，均有臺灣高等法院
    被告前案紀錄表足憑，足見其自八十九年間起即深陷毒癮，
    雖屢遭戒毒處遇並被判處刑罰，仍難以自拔，且被告多年來
    無視於我國刑法法制之禁令，屢犯施用毒品之犯行，惟念其
    於審理中已坦承全部犯行，深體因施用毒品致將青春虛擲在
    監服刑，期盼能予自新機會，犯後態度尚佳等一切情狀，就
    其施用第一級毒品罪五次，各量處被告有期徒刑十月，就其
    施用第二級毒品罪一次，量處被告有期徒刑四月部分，認原
    審認事用法俱無不當，量刑亦稱允洽。被告就此部分上訴請
    求論以接續犯或集合犯（詳如後述），及從輕量刑云云，並
    無理由，應予駁回。
三、原審以被告罪證明確，予以論罪科刑，固非無見，惟關於定
    應執行刑部分：【一】按刑法第五十六條連續犯之規定業經
    修正公布刪除，並於九十五年七月一日施行，而依新法對於
    上開反覆實施犯罪模式之對應處置，除合於「接續犯」或「
    包括一罪」之情形外，則僅能依數罪併罰之規定個別處斷。
    且(一)依最高法院八十六年台上字第三二九五號判例意旨，數
    行為於同時同地或密切接近之時地實施，侵害同一之法益，
    各行為之獨立性極為薄弱，依一般社會健全觀念，在時間差
    距上，難以強行分開，在刑法評價上，以視為數個舉動之接
    續施行，合為包括之一行為予以評價，較為合理，方屬接續
    犯之範疇，足見「接續犯」之成立，係以時、空密接性為前
    提要件，即透過對於同一法益之同種類侵害行為繼續不間斷
    之實行，業已稀釋個別行為之獨立性，致使刑法評價時將之
    視為單一、整體之犯罪行為，而立法者於制定刑罰法律之初
    ，亦已認知該種行為類型之反覆性，而有意藉由法條中客觀
    構成要件之行為要素，涵括上開具有反覆實施特性之數個犯
    罪行為，仍僅接受一次刑法之評價，以符合社會一般人對於
    行為概念之認知，並與行為人之犯罪目的相互結合。(二)至於
    學理上「包括一罪」概念中，與施用毒品之犯罪型態較有關
    聯者，應屬「集合犯」之態樣。查刑事法若干犯罪行為態樣
    ，本質上原具有反覆、延續實行之特徵，立法時既予特別歸
    類，定為犯罪構成要件之行為要素，則行為人基於概括之犯
    意，在密切接近之一定時、地持續實行之複次行為，倘依社
    會通念，於客觀上認為符合一個反覆、延續性之行為觀念者
    ，於刑法評價上，即應僅成立一罪。學理上所稱「集合犯」
    之職業性、營業性或收集性等具有重複特質之犯罪均屬之，
    例如經營、從事業務、收集、販賣、製造、散布等行為概念
    者是（最高法院九十五年度台上字第四六八六號判決意旨參
    照）。又按所謂集合犯，係指數犯罪構成要件中，本即預定
    有數個同種類之行為將反覆實行，雖其特質為行為含有反覆
    實行複數行為而評價為包括一罪，但並非其所有反覆實行之
    行為，皆一律認為包括一罪，仍須從行為人之主觀犯意，自
    始係基於概括性，行為之時、空上具有密切關係，且依社會
    通念，認屬包括之一罪為合理適當者，始足當之，否則仍應
    依實質競合予以併合處罰。施用毒品行為，大多具有成癮性
    ，故毒品危害防制條例之施用第一級或第二級毒品罪，依該
    條例之立法意旨，原即預定其有反覆施用第一級或第二級毒
    品之性質，固得認屬集合犯而為包括之一罪。然依前所述，
    對依集合犯而論以包括一罪之判斷，仍不能無限擴張，其一
    罪範圍之認定，必須與刑法修正後刪除連續犯之立法旨趣相
    契合，苟行為人主觀上，非出於一個決意，客觀上各行為間
    ，又無密切接近關係，依一般社會通念，認不應評價為一罪
    方合於刑罰公平原則時，自不能悉數率皆論以一罪（最高法
    院九十六年度台上字第三０九五號裁判參照）。(三)本次刑法
    修正既依據「刑罰公平原則」之考量，刪除有關連續犯之規
    定，並將含有連續犯性質之常業犯一併全數刪除（參見刑法
    修正草案總說明），其立法理由略為：實務上之見解對於「
    同一罪名」之認定過寬，所謂「概括犯意」經常可連綿數年
    之久，「且在採證上多趨於寬鬆」，每每在起訴之後，最後
    事實審判決之前，對繼續犯同一罪名之罪者，均適用連續犯
    之規定論處，不無鼓勵犯罪之嫌，亦使國家刑罰權之行使發
    生不合理之現象等語。但立法理由同時謂：對於竊盜、吸毒
    （施用毒品）之習慣犯，恐因數罪併罰而有量刑過重而產生
    不合理之現象一節，在實務運用上應可參考德、日等國之經
    驗，委由學界及實務以補充解釋之方式，發展接續犯之概念
    ，對於合乎接續犯或包括的一罪之情形，認為構成單一之犯
    罪，以限縮數罪併罰之範圍，用以解決上述問題。本次刑法
    修正既廢除連續犯及常業犯之規定，為達罰當其罪，符合罪
    刑相當之目的，自不宜以原有連續犯或常業犯量刑標準之舊
    思維，為數罪併罰定執行刑之依據，業如前述，且修法前實
    務上因被告較起訴後或較前之施用毒品行為未及為法院審酌
    ，復因二者具有連續犯關係而為前案既判力所及，致無法對
    被告該次施用毒品行為予以論罪處罰之不合理現象所在多有
    ，此次修法刪除連續犯規定而論以數罪併罰結果，一方面可
    避免上述不合理現象之發生，另方面透過法院嗣後以裁定定
    其應執行之刑時，得以綜合審酌裁量出一適當之應執行刑，
    應更能切合此次修法用意，並解決修法理由所謂恐因數罪併
    罰而有量刑過重而產生不合理現象之問題。又【二】按法律
    上屬於自由裁量之事項，並非概無法律性之拘束；法院就自
    由裁量權之行使，除不得逾越法律所規定範圍之外部性界限
    外，尚應受比例原則、公平正義原則之規範，謹守法律秩序
    之理念，體察法律之規範目的，使其結果實質正當，合於裁
    量之內部性界限，俾與立法本旨相契合。刑法第五十一條第
    五款規定數罪併罰，宣告多數有期徒刑者，應於各刑中之最
    長期以上，各刑合併之刑期以下，定其應執行之刑期，但不
    得逾三十年，其就數罪併罰，固非採併科主義，而係採限制
    加重主義，就俱發各罪中，以最重之宣告刑為基礎，由法院
    參酌他罪之宣告刑，裁量加重定之，且不得逾法定之三十年
    最高限制，此即外部性界限；然上揭定其應執行刑，既屬刑
    法賦予法院自由裁量之事項，其應受內部性界限之拘束，要
    屬當然。而刑法修正將連續犯、常業犯規定悉予刪除，考其
    立法目的，係基於刑罰公平原則考量，杜絕僥倖犯罪心理，
    並避免鼓勵犯罪之誤解，乃改採一行為一罪一罰。是定其刑
    期時，除仍應就各別刑罰規範之目的、輕重罪間體系之平衡
    、整體犯罪非難評價、各行為彼此間之偶發性、與被告前科
    之關聯性、各行為所侵害法益之專屬性或同一性、數罪對法
    益侵害之加重效應、罪數所反映之被告人格特性與犯罪傾向
    、社會對特定犯罪例如一再殺人或販毒行為處罰之期待等，
    為綜合判斷外，尤須參酌上開實現刑罰公平性，以杜絕僥倖
    、減少犯罪之立法意旨，為妥適之裁量，倘違背此內部性界
    限，即屬權利濫用之違法（最高法院九十六年台上字第七五
    八三號判決意旨參照）。經查，被告有於事實欄(一)至(五)所載
    時間分別施用第一級毒品一次暨(五)所載另施用第二級毒品一
    次之事實，業據被告坦承在卷，而被告施用第一級毒品之時
    間除事實欄(三)(四)僅相距四天以外，其餘施用第一級毒品時間
    均相距一個月左右，則被告施用第一級毒品海洛因是否已成
    癮或習慣，顯非無疑，故上開施用海洛因之犯行明顯可分而
    具有獨立性，核與前揭最高法院八十六年台上字第三二九五
    號判例所稱「數行為於同時同地或密切接近之時地實施」之
    特性並不相符，難認合於「接續犯」之前提要件；復以被告
    上開數施用毒品行為，在時空上明顯足以區隔之主觀上滿足
    各該次毒癮之各次施用毒品行為，如予以評價為屬「集合犯
    」而僅成立一個施用毒品罪，明顯有違本次修正刪除連續犯
    規定之立法本旨，於本案亦不認上開數行為係基於包括一罪
    之集合犯意施用毒品，被告所辯其數次施用毒品犯行應屬「
    接續犯」或「集合犯」云云，即屬無據，不足採信。惟參酌
    前開裁判意旨及立法意旨，原判決論被告施用第一級毒品五
    罪，各處有期徒刑十月，又論以施用第二級毒品一罪，處有
    期徒刑四月，其所定應執行之刑有期徒刑四年，在各刑之最
    長期以上，各刑合併之刑期（合計為四年六月）以下，固合
    於外部性界限，然施用毒品係屬自戕行為，被告犯罪手段尚
    屬平和，亦未因而危害他人，所生損害尚非鉅大，且施用毒
    品者均有相當程度之成癮性及心理依賴，其犯罪心態與一般
    刑事犯罪之本質不同，就其行為觀之，似應予以較低之非難
    評價，同為避免不合理現象之發生，就該數施用毒品罪行亦
    應透過法院定其應執行之刑時，綜合審酌裁量出一適當之應
    執行刑，更能切合此次修法用意，並解決修法理由所謂恐因
    數罪併罰而有量刑過重而產生不合理現象，其理甚明；復以
    裁判旨在實現刑罰權分配之正義，故法院對於有罪被告之科
    刑，應符合罪刑相當之原則，使輕重得宜，罪當其罪，以契
    合社會之法律感情，縱使基於目的性之考量，認定有犯罪預
    防之必要，仍不宜單純為強調刑罰之威嚇功能，而加重裁量
    時，亦僅得在罪責相當性之範圍內為，務求「罪刑相當」；
    又科刑之判斷依照刑法第五十七條各款規定，必須就行為人
    涉案環境中一切主客觀情狀，基於個別處遇之刑罰矯治原則
    詳實審酌，其因屢犯同一罪名而有加強制裁之必要者，固非
    不得酌予從重處斷，但此究非絕對而劃一之考量；且藥物濫
    用類型之犯罪，在立法本質上屬於牴觸國家醫藥衛生政策之
    法定犯，就行為背景而言則為出於社會適應不良之慢性自殘
    行為，除非別有強化一般預防功能之特殊事由，在處遇手段
    之選擇上理應儘先考量如何激發其接受矯正之自我意志，非
    至萬不得已，不宜盡與積極危害公眾或他人之自然犯同其待
    遇，致使遽行壓縮其社會適應空間而增加矯治上所不必要之
    困難；是揆諸上開說明，原審關於定應執行刑部分之職權行
    使，似未深究刑罰規範目的、刑事政策等法律之內部性界限
    悉使相符，而微有可議之處。被告上訴主張應以接續犯或集
    合犯論以一罪云云，固非有理由，已如前述，惟原判決關於
    定應執行刑部分既有上述可議之處，自無可維持，應由本院
    將原判決關於定應執行刑部分撤銷改判。爰審酌被告前因施
    用毒品犯行曾經強制戒治及經法院判刑，竟又再施用毒品不
    輟，無視於毒品對於自身健康之戕害及國家對於杜絕毒品犯
    罪之禁令，茲念其事後坦承犯行，顯有悔悟，再本於施用毒
    品犯罪之人，亦為「病人」之考量等一切情狀，就原審量處
    被告所施用第一級毒品罪五次，各處有期徒刑十月，又施用
    第二級毒品一次，處有期徒刑四月等各罪所定之應執行刑應
    予撤銷，改定其應執行之刑為有期徒刑三年。
據上論斷，應依刑事訴訟法第368條、第369條第1項前段、第364
條、第299條第1項前段，刑法第51條第5款，判決如主文。
本案經檢察官甲○○到庭執行職務。
中    華    民    國    97    年    10    月    7     日
            刑事第七庭    審判長法  官  林  榮  龍
                                法  官  江  錫  麟
                                法  官  張  惠  立
上列正本證明與原本無異。
施用第一級毒品部分得上訴。
施用第二級毒品部分不得上訴。
如不服本判決應於收受送達後十日內向本院提出上訴書狀，其未
敘述上訴之理由者並得於提起上訴後十日內向本院補提理由書 (
均須按他造當事人之人數附繕本)。
                                書記官  陳  慈  傳
中    華    民    國    97    年    10    月    8     日
附錄：本案論罪科刑法條全文
毒品危害防制條例第10條
施用第一級毒品者，處 6 月以上 5 年以下有期徒刑。
施用第二級毒品者，處 3 年以下有期徒刑。


司法院資訊處製作；財團法人民間司法改革基金會備份。
